臺灣高等法院民事判決　　　　　　　　　98年度上字第1278號
上　訴　人　邱秉廉原名邱正安.
訴訟代理人　吳玲華律師
複 代理 人　林士祺律師
被 上訴 人　徐慧琳原名邱慧.
　　　　　　胡孝悌
　　　　　　胡呂鸞
兼　共　同
訴訟代理人　陳玉嚥
上列當事人間請求返還不當得利等事件，上訴人對於中華民國98
年10月 8日臺灣桃園地方法院97年度訴字第1025號第一審判決提
起上訴，經本院於99年12月21日言詞辯論終結，判決如下：
    主      文
上訴駁回。
第二審訴訟費用由上訴人負擔。
    事實及理由
一、本件上訴人聲明求為判決：(一)原判決廢棄。(二)被上訴人應連
    帶給付上訴人新台幣（下同）490萬1,439元，及減縮自起訴
    狀繕本最後送達之翌日起，至清償日止，按年息5%計算之利
    息。(三)願供擔保，請准宣告假執行（見本院卷(二)46頁）。
    被上訴人聲明求為判決：(一)上訴駁回。(二)如受不利判決，願
    預供擔保，請准宣告免為假執行。
二、上訴人起訴主張：訴外人陳福財於民國（下同）82年 4月25
    日與訴外人廖淑惠簽訂不動產買賣契約書（下稱系爭買賣契
    約書），約定由陳福財向廖淑惠購買門牌號桃園縣平鎮市○
    ○○街19號 6樓房屋所有權全部及其坐落基地所有權應有部
    分（下稱系爭房地），嗣因陳福財無力購買，由伊於同年 5
    月 1日承接該買賣契約，而以自有資力購買系爭房地，並委
    託訴外人陳福財（已於84年 9月18日死亡）、朱淯瑄（原名
    朱玉霞）辦理過戶事宜。詎陳福財、朱淯瑄明知廖淑惠並未
    向被上訴人胡孝悌借款，竟趁處理系爭房地過戶事宜持有廖
    淑惠證件、印章之便，將系爭房地虛偽設定最高限額 260萬
    元之抵押權予被上訴人胡孝悌（下稱系爭抵押權），並偽造
    廖淑惠名義簽發面額分別為100萬元、54萬元之本票2紙（下
    稱系爭本票）交付予被上訴人胡孝悌之母即被上訴人胡呂鸞
    。被上訴人胡呂鸞明知上情，卻將系爭本票及系爭抵押權設
    定契約書交由被上訴人陳玉嚥於83年 4月28日持向原審法院
    聲請裁定准予拍賣抵押物，並委託亦知情之被上訴人徐慧琳
    查封系爭房地，嗣雖因故於83年6月7日撤回強制執行之聲請
    ，並塗銷查封登記。惟伊擔心系爭房地再次遭查封，乃循線
    找到被上訴人陳玉嚥及其前夫徐瑛，被上訴人陳玉嚥明知無
    法律上之原因，竟仍提示系爭本票及系爭抵押權設定契約書
    ，使伊誤認廖淑惠負有上開抵押債務，因而於83年 6月20日
    與被上訴人陳玉嚥及徐瑛達成協議，同意代償上開抵押債務
    。詎伊嗣向廖淑惠求償時，始發現系爭本票係虛偽簽發，而
    系爭抵押權亦係遭虛偽設定，廖淑惠與被上訴人胡孝悌、胡
    呂鸞間實無債權債務關係存在，惟伊因誤認抵押債務存在，
    陸續交付予被上訴人胡呂鸞、胡孝悌之本金及利息金額合計
    已達432萬0,999元（如原判決附表編號1至7所示）；且伊為
    償付上開債務，以系爭房地為擔保，向新竹區中小企業銀行
    （下稱新竹企銀）貸款250萬元，另受有利息損失58萬0,440
    元（如原判決附表編號 8所示）等情，爰依共同侵權行為及
    不當得利之法則，求為命被上訴人連帶給付490萬1,439元（
    其計算式為：4,320,999元+580,440元=4,901,439元） 並加
    付法定遲延利息之判決。
    被上訴人則以：上訴人與訴外人陳福財合資購買系爭房地，
    但欠缺資金，故向被上訴人陳玉嬿借款，被上訴人陳玉嬿因
    資金不足，遂介紹友人即被上訴人胡呂鸞借款 200萬元予上
    訴人及陳福財，並就系爭房地設定最高限額 260萬元之抵押
    權以為擔保，被上訴人胡呂鸞徵得其子即被上訴人胡孝悌同
    意，以其名義登記為抵押權人，惟被上訴人胡孝悌就借款過
    程毫不知情。嗣上訴人及陳福財自83年 3月間起，未按期繳
    付利息，迭經催討未果，被上訴人胡呂鸞乃委託被上訴人陳
    玉嬿及其前夫徐瑛所經營之代書事務所代為追討，並由被上
    訴人陳玉嬿之女即被上訴人徐慧琳處理強制執行拍賣抵押物
    事宜。系爭本票有無偽造非被上訴人所得知悉，彼等或委託
    或受託依法行使權利，並無故意或過失可言。嗣上訴人向被
    上訴人陳玉燕借款 200萬元，以清償上開抵押借款債務（分
    別於83年6月6日、同年月17日，以徐瑛名義各匯款 100萬元
    至被上訴人胡呂鸞之夫胡宗良之帳戶），約定利息按月息2%
    計算，並由上訴人提供系爭房地為擔保，設定最高限額 185
    萬元抵押權予被上訴人陳玉嚥，上訴人其後陸續交付如原判
    決附表編號1至7所示金額予被上訴人陳玉嚥，即為清償上開
    借款本息；至上訴人另向新竹企銀增貸乙事，與被上訴人無
    涉等語，資為抗辯。
三、經查上訴人主張訴外人陳福財於82年 4月25日與訴外人廖淑
    惠簽訂系爭買賣契約書，約定由陳福財向廖淑惠購買系爭房
    地，嗣因陳福財無力購買，由伊於同年5月1日承接購買系爭
    房地，並委託訴外人陳福財（已於84年 9月18日死亡）、朱
    淯瑄（原名朱玉霞）辦理移轉登記事宜；又被上訴人陳玉嚥
    受被上訴人胡呂鸞委託，以被上訴人胡呂鸞之子即被上訴人
    胡孝悌為聲請人，主張系爭房地設定抵押權所擔保積欠被上
    訴人胡孝悌之債務未受清償為由，聲請原審法院以83年度拍
    字第 185號裁定准予拍賣系爭房地，並由被上訴人徐慧琳於
    原審法院民事執行處（下稱原執行法院）強制執行時到場指
    封系爭房地，嗣雖經被上訴人胡孝悌撤回強制執行之聲請，
    惟上訴人仍向被上訴人胡呂鸞、胡孝悌代償上開抵押債務完
    畢之事實，業據其提出系爭買賣契約書、抵押權設定契約書
    、他項權利證明書、系爭房地登記謄本、原審法院83年度拍
    字第 185號民事裁定、原執行法院公告及囑託查封登記函及
    清償收據為證（見原審卷(一)14至16、19至28、32至35、39、
    45、46、93頁及本院卷(一)214至219頁），且為被上訴人所不
    爭執，固堪信為真實。
四、惟按依不當得利之法則請求返還不當得利，以無法律上之原
    因而受利益，致他人受有損害為其要件，故其得請求返還之
    範圍，應以對方所受之利益為度，非以請求人所受損害若干
    為準（最高法院61年台上字第1695號判例參照）。經查：
    (一)系爭房地於82年5月4日設定最高限額 260萬元之系爭抵押
      權，登記之抵押權人為被上訴人胡孝悌，債務人為訴外人
      陳福財，義務人為訴外人廖淑惠，存續期間自82年5月1日
      起至83年 4月30日止，有抵押權設定契約書、他項權利證
      明書及系爭房地登記謄本可稽（見原審卷(一)32、33、39頁
      及本院卷(一) 217頁），足見系爭抵押權係擔保訴外人陳福
      財積欠被上訴人胡孝悌之債務。而訴外人陳福財確有透過
      被上訴人陳玉嚥而向被上訴人胡呂鸞借款 200萬元，由被
      上訴人陳玉嚥之前夫徐瑛於82年 4月29日、同年5月5日、
      同年 5月13日，依序於其設在花蓮區中小企業銀行土城分
      行活期儲蓄存款帳戶內領出現金55萬元、90萬元、55萬元
      交付予訴外人陳福財，被上訴人胡呂鸞則於82年5月4日、
      同年月6日，分別匯款150萬元及以現金50萬元存入徐瑛之
      上開帳戶，用以支付上開出借款項，並以其子即被上訴人
      胡孝悌名義作為上開借款之債權人並登記為抵押權人等情
      ，業據被上訴人胡呂鸞在本院95年度上更(二)字第 724號刑
      事案件審理中到庭證述屬實（見本院卷(一)57頁背面），核
      與被上訴人陳玉嚥在該案件中所供述之情節相符（見本院
      卷(一)57頁），並有匯款傳票、存入憑條及存簿可稽（見本
      院卷57頁背面）。上開事實業經上開刑事判決認定明確，
      並經最高法院以96年度台上字第3461號刑事判決駁回上訴
      人之上訴確定（見原審卷(二)18頁）。且上訴人亦自認訴外
      人陳福財確有向被上訴人胡孝悌借錢屬實（見本院卷(一)85
      頁背面）。準此，上訴人向被上訴人胡呂鸞、胡孝悌代償
      上開債務，而經彼等受領（民法第311條第1項前段規定參
      照），就被上訴人胡呂鸞、胡孝悌而言，並未受有任何利
      益，自無不當得利之可言。
    (二)雖系爭抵押權係訴外人朱淯瑄（原名朱玉霞）、陳福財在
      該抵押權之義務人廖淑惠不知情之情況下，偽造抵押權設
      定契約書等文件而虛偽設定，訴外人朱淯瑄因此涉及共同
      行使偽造私文書之罪責，業經本院86年度上訴字第2051號
      刑事判決判處有期徒刑8月確定（見原審卷(一)第9頁）；且
      上開刑事判決亦認定以廖淑惠名義簽發之系爭本票，係由
      某姓名年籍不詳之成年女子所偽造（見原審卷(一)11、12頁
      ）。惟此並不影響訴外人陳福財積欠被上訴人胡孝悌上開
      借款債務之事實，是被上訴人胡呂鸞、胡孝悌受領上訴人
      之上開代償款項，仍未因此受有利益。雖上訴人另主張伊
      已與被上訴人陳玉嚥及其前夫徐瑛達成協議，若系爭抵押
      權設定係屬偽造，即應償還伊所代償之全數本息云云。惟
      已為被上訴人所否認（見本院卷(二)第 2頁背面），而上訴
      人復不能舉證以實其說，是其所為此部分主張即非可取，
      尚難據為有利於上訴人之認定。
    (三)被上訴人胡呂鸞、胡孝悌受領上訴人上開代償金額，並未
      獲有任何利益，業如前述。而被上訴人陳玉嚥僅係居間介
      紹借貸及聯繫代償事宜；被上訴人徐慧琳亦僅係受委任於
      強制執行拍賣系爭房地時到場指封，尤未因上訴人之代償
      而受有任何利益。是上訴人主張伊因代償上開債務，支付
      予被上訴人胡呂鸞、胡孝悌之本息金額合計432萬0,999元
      （如原判決附表編號1至7所示），又為償付上開債務，以
      系爭房地為擔保，向新竹企銀貸款，另受有利息損失58萬
      0,440元（如原判決附表編號8所示），爰本於不當得利之
      法則，請求被上訴人連帶給付490萬1,439元並加付法定遲
      延利息，應屬無據。
五、復按侵權行為所發生之損害賠償請求權，以有故意或過失不
    法侵害他人權利為其成立要件，若其行為並無故意或過失，
    即無賠償之可言（最高法院49年台上字第2323號及54年台上
    字第1523號判例參照）。經查，系爭抵押權係由訴外人朱淯
    瑄、陳福財共同虛偽設定，固如前述。惟被上訴人陳玉嚥僅
    係介紹訴外人陳福財向被上訴人胡呂鸞、胡孝悌借款；而被
    上訴人胡呂鸞、胡孝悌又係因貸與訴外人陳福財款項，為使
    債務獲得擔保，自應要求提供真正之抵押權，衡情俱無可能
    與訴外人朱淯瑄、陳福財共同虛偽設定系爭抵押權；且上訴
    人執此自訴被上訴人陳玉嚥涉及行使偽造私文書罪部分，亦
    經本院95年度上更(二)字第 724號刑事判決諭知被上訴人陳玉
    嚥無罪，復經最高法院以96年度台上字第3461號刑事判決駁
    回上訴人之上訴而確定（見原審卷(二)18頁）。又因訴外人陳
    福財並未清償借款，被上訴人胡呂鸞、胡孝悌在不知系爭抵
    押權係虛偽設定之情況下，委託不知情之被上訴人陳玉嚥聲
    請強制執行拍賣系爭房地，並由被上訴人陳玉嚥指示其女即
    被上訴人徐慧琳到場指封，則被上訴人應無何故意或過失不
    法侵害上訴人權利之可言，是上訴人主張被上訴人應負共同
    侵權行為責任，因而請求被上訴人連帶賠償490萬1,439元並
    加付法定遲延利息，亦屬無據。
六、綜上所述，上訴人本於共同侵權行為及不當得利之法則，請
    求被上訴人連帶給付490萬1,439元，及在本院減縮自起訴狀
    繕本最後送達之翌日起，至清償日止，按年息5%計算之利息
    ，自屬不應准許。從而原審所為上訴人敗訴之判決，並無不
    合。上訴論旨仍執前詞指摘原判決不當，求予廢棄改判，為
    無理由，應予駁回。
七、至兩造其餘之攻擊或防禦方法及未經援用之證據，經斟酌後
    ，認為均不足以影響本判決之結果，自無逐一詳予論駁之必
    要，併此敘明。
八、據上論結，本件上訴為無理由，依民事訴訟法第449條第1項
    、第78條，判決如主文。
中    華    民    國   100    年    1     月    18    日
                    民事第六庭
                        審判長法  官  林鄉誠
                              法  官  曾部倫
                              法  官  梁玉芬
正本係照原本作成。
如不服本判決，應於收受送達後20日內向本院提出上訴書狀，其
未表明上訴理由者，應於提出上訴後20日內向本院補提理由書狀
（均須按他造當事人之人數附繕本）上訴時應提出委任律師或具
有律師資格之人之委任狀；委任有律師資格者，另應附具律師資
格證書及釋明委任人與受任人有民事訴訟法第466條之1第1項但
書或第2項（詳附註）所定關係之釋明文書影本。如委任律師提
起上訴者，應一併繳納上訴審裁判費。
中    華    民    國   100    年    1     月    19    日
                              書記官  常淑慧
附註：
民事訴訟法第466條之1（第1項、第2項）：
對於第二審判決上訴，上訴人應委任律師為訴訟代理人。但上訴
人或其他法定代理人具有律師資格者，不在此限。
上訴人之配偶、三親等內之血親、二親等內之姻親，或上訴人為
法人、中央或地方機關時，其所屬專任人員具有律師資格並經法
院認為適當者，亦得為第三審訴訟代理人。